【裁判字號】    99,易,2943
【裁判日期】    991116
【裁判案由】    詐欺
【裁判全文】
臺灣臺中地方法院刑事判決              99年度易字第2943號
公  訴  人  臺灣臺中地方法院檢察署檢察官
被      告  丁○○
上列被告因詐欺案件，經檢察官提起公訴（99年度偵字第11272
、12631號），本院判決如下：
    主    文
丁○○幫助意圖為自己不法之所有，以詐術使人將本人之物交付
，處拘役伍拾日，如易科罰金，以新臺幣壹仟元折算壹日。
    犯罪事實
一、丁○○明知依一般社會生活之通常經驗，可預見提供金融帳
    戶予他人使用，可能幫助他人犯罪，且詐騙集團經常施用詐
    術使被詐騙人將款項匯入其指定之人頭帳戶，以掩飾其犯行
    ，並藉此逃避檢警人員之追緝。詎丁○○不惜發生上述結果
    ，而基於幫助他人易於實現詐欺取財犯罪之不確定故意，於
    民國99年2月4日將其向中國信託商業銀行大里分行（下稱中
    國信託銀行）申辦之帳號000000000000號帳戶內餘額，提領
    至僅餘新臺幣（下同）60元後，隨即在臺中市○○路與天津
    路口，將上開金融帳戶之金融卡（含密碼），交付予姓名年
    籍不詳之成年男子，容任該不詳成年男子使用。嗣詐欺集團
    成員取得上開金融帳戶之金融卡及密碼後，即基於共同意圖
    為自己不法所有之犯意聯絡，而為下列詐欺犯行：
  (一)於99年3月16日下午5時30分前之某時，詐欺集團成員在雅虎
    奇摩購物網站上，刊登欲拍賣液晶電視之訊息，甲○○瀏覽
    前揭廣告訊息後，因而陷於錯誤，於99年3月16日下午5時30
    分許，匯款5500元，至丁○○所申辦之上開中國信託銀行帳
    戶內，旋遭提領一空。
  (二)於99年3月17日下午1時許前之某時，詐欺集團成員在雅虎奇
    摩購物網站上，刊登欲拍賣科學雜誌之訊息，丙○○瀏覽前
    揭廣告訊息後，因而陷於錯誤，於99年3月17日晚間7時許，
    匯款1050元，至丁○○所申辦之上開中國信託銀行帳戶內，
    旋遭提領一空。嗣甲○○、丙○○發覺受騙並報警偵辦，因
    而循線查獲上情。
二、案經臺北市政府警察局士林分局、臺北市政府警察局中正第
    二分局報告臺灣臺中地方法院檢察署檢察官偵查起訴。
    理    由
壹、證據能力方面：
    按被告以外之人於審判外之陳述，雖不符前4 條之規定，而
    經當事人於審判程序同意作為證據，法院審酌該言詞陳述或
    書面陳述作成時之情況，認為適當者，亦得為證據；當事人
    、代理人或辯護人於法院調查證據時，知有第159條第1項不
    得為證據之情形，而未於言詞辯論終結前聲明異議者，視為
    有前項之同意，刑事訴訟法第159條之5定有明文。本案之證
    人即被害人甲○○、丙○○於警詢所為之陳述，及本案以下
    所引用之證據，檢察官、被告於本院審理中已同意其有證據
    能力（見本院卷第56背面至57頁），而本院審酌上開陳述作
    成時之情況，並無違法取證之瑕疵，認為均適於為本案認定
    事實之依據，依刑事訴訟法第159條之5第2 項規定，均有證
    據能力。
貳、認定犯罪事實所憑之證據及理由：
一、訊據被告丁○○固坦承將上開中國信託銀行帳戶之金融卡（
    含密碼）交予不詳成年男子之事實，然矢口否認有何幫助詐
    欺取財犯行，辯稱：伊在報紙上看到貸款的訊息，對方要伊
    的身分證影本、本票及提款卡交給他，說是要把利息存入伊
    的帳戶裡面，對方說只是會領利息部分而已，不會領帳戶裡
    面的錢，伊交給對方的是補辦後的新金融卡（含密碼），伊
    是要辦理貸款，不知道金融卡（含密碼）會被詐欺集團拿去
    使用云云。惟查：
  (一)上開中國信託銀行帳號000000000000號帳戶，係被告所申辦
    使用，業據被告自白在卷，並有中國信託銀行開戶資料1 份
    附卷可稽（見臺北市政府警察局中正第二分局警卷第15至17
    頁），足認被告此部分之自白與事實相符，應堪採信。又不
    詳詐欺取財犯罪集團成員於99年3月16日下午5時30分前之某
    時及99年3月17日下午1時許前之某時，在雅虎奇摩購物網站
    上，分別刊登欲拍賣液晶電視、科學雜誌之訊息各1 則，嗣
    被害人甲○○、丙○○瀏覽前揭廣告訊息後，均因而陷於錯
    誤，分別於99年3月16日下午5時30分許及99年3月17日晚間7
    時許，匯款5500元及1050元，至被告所申辦之上開中國信託
    銀行帳戶等情，業據證人甲○○、丙○○於警詢中證稱綦詳
    （見臺北市政府警察局士林分局警卷第2至3頁、臺北市政府
    警察局中正第二分局警卷第6頁），並有郵局交易明細表1份
    、上開中國信託銀行帳戶交易明細表1 份、雅虎奇摩購物網
    站列印資料2 份（見臺北市政府警察局士林分局警卷第5、9
    、15至17頁、臺北市政府警察局中正第二分局警卷第8 至10
    頁）、一本萬利交易明細查詢1 份（臺北市政府警察局中正
    第二分局警卷第7 頁）在卷可稽。堪認不詳詐欺集團之成員
    ，確有利用上開中國信託銀行帳戶，對被害人甲○○、丙○○等人實行詐欺取財犯罪之事實。
  (二)被告並非因辦理貸款遭詐欺而交付上開中國信託銀行帳戶之
    金融卡（含密碼）：
  1.關於上開中國信託銀行帳戶之金融卡（含密碼）係遺失或交
    付他人，被告前後供述不一。被告於偵查及本院準備程序中
    先供稱：伊所有之中國信託銀行金融卡有破損，所以伊便去
    補辦1 張新卡，而舊卡伊並未繳回，伊在想是不是舊卡沒有
    消磁而被盜用，但只有伊知道該帳戶之金融卡密碼，伊不曉
    得為何別人拿到該張金融卡可以提領款項，伊所申辦的新金
    融卡因沒有使用，所以將新金融卡剪掉云云（見99年度核交
    字第699 號偵查卷第11至13頁、本院卷第18頁背面至19頁）
    ；嗣經本院告以本院從事審判職務所知悉之金融卡密碼遺忘
    亦不能申請補發舊密碼之銀行作業程序後，被告旋於本院準
    備程序中翻異前詞辯稱：「我當初是看報紙上有借款的訊息
    ，對方要我的身分證影本，還要我簽本票，說要我把提款卡
    交給他，說是要把利息存入我的帳戶裡面，對方說只是會領
    利息部分而已，不會領我帳戶裡面的錢，我是在99年2月4日
    領完許玲瑋給我的錢之後，在臺中市○○路、文心路四段交
    叉路口，把我的提款卡、身分證影本交給對方，當時對方是
    開車來，我有在車上簽了一張本票給對方，面額是一萬元，
    對方借給我一萬元，我實拿七千五百元，就是預扣第一期利
    息二千五百元，利息是每半個月算一次，每次利息兩千五百
    元，對方要我把每次的利息匯入我的帳戶裡面，說他只會領
    利息的錢，不會領我其他的錢，隔了一個多月之後，因為我
    已經連續兩期沒有繳利息，對方都沒有來向我催討利息的事
    情，我覺得奇怪，就打對方留下的電話號碼，但是都沒有辦
    法聯絡。對方開車來的人是一個約三十歲的成年男子。我交
    給對方的提款卡是補辦之後的新卡，我想說應該不嚴重，而
    且也不是我故意去提供給該男子的，所以我在檢察事務官詢
    問我的時候，我就沒有說出這部分。」云云（見本院卷第19
    頁）。是被告所辯是否屬實，已值啟疑。
  2.倘被告係因向地下錢莊借貸而交付上開中國信託銀行之金融
    卡（含密碼），則被告係遭詐欺而交付上開之金融卡（含密
    碼），被告亦為被害人，被告為證明其清白，衡情應據實陳
    述，何須隱瞞其事而編撰遺失金融卡之虛情？又被告所申辦
    之上開中國信託銀行帳戶自98年3月23日起至99年9月28日止
    ，並無存摺、金融卡掛失補發紀錄，亦有中國信託銀行99年
    10月5 日中信銀字第09922271210420號函在卷足憑（見本院
    卷第39頁）。故無論被告先前辯稱舊金融卡遺失，申請補發
    新金融卡云云，或嗣後辯稱以補發的新金融卡向地下錢莊借
    貸云云，均與事實不符。再參以如果被告係遭受詐欺而交付
    上開中國信託銀行帳戶之金融卡（含密碼），則自被告無法
    聯絡借貸之不詳成年男子後，被告應立即報警查辦或向銀行
    辦理掛失，然被告卻未報警查辦，亦未辦理掛失，顯見被告
    係畏罪心虛。此益足證被告將上開中國信託銀行帳戶之金融
    卡（含密碼）交予該不詳成年男子使用。
  3.再被告於99年2月4日將上開中國信託銀行帳戶內餘額，提領
    至僅餘60元後，隨即在臺中市○○路與天津路口，將上開金
    融帳戶之金融卡（含密碼），交付予姓名年籍不詳之成年男
    子等情，業據被告自白在卷（見本院卷第19頁），並有上開
    中國信託銀行帳戶之交易明細表附卷足稽（見臺北市政府警
    察局中正第二分局警卷第44頁），足認被告此部分之自白與
    事實相符，應堪採信。徵之上開帳戶提領及結餘情形，核與
    一般幫助詐欺行為人將金融機關帳戶交由犯罪集團使用前，
    將帳戶金額提領至最低金額情形相符。
  4.另詐欺取財集團以他人帳戶供作款項出入之帳戶，通常會先
    取得帳戶所有人之同意才使用，否則一旦帳戶所有人辦理掛
    失，被害人所匯入之款項即遭凍結無法提領，而帳戶所有人
    反可輕易辦理補發存摺、變更印鑑及密碼，將款項提領一空
    ，衡以上情，犯罪集團當無甘冒此風險之理。是以，果若被
    告辯稱其所有上開中國信託銀行之金融卡（含密碼）乃係遭
    人詐取後冒用等情為真，則持有上開帳戶資料之犯罪集團根
    本無法知悉帳戶所有人何時將辦理掛失止付，而被害人所匯
    入之款項是否可順利提領即處於不確定狀態，又豈需大費周
    章向他人詐欺取財後，要求被害人匯款至其等無法擔保確可
    領用之被告帳戶內，且分次提領該等詐欺取得之款項，而可
    能平白為帳戶申請使用人牟利之理。綜上，足證被告上開所
    辯，顯與事實不符，故被告所有上開中國信託銀行之金融卡
    （含密碼）乃係被告自行提供予不詳之人任意使用無訛。
  (四)按刑法上之故意，分為直接故意（確定故意）與間接故意（
    不確定故意）。「行為人對於構成犯罪之事實，明知並有意
    使其發生者」為直接故意；「行為人對於構成犯罪之事實，
    預見其發生而其發生並不違背其本意者」為間接故意，刑法
    第13條第1項、第2項定有明文。衡諸現今社會常情，一般人
    至金融機關如銀行、郵局等開設帳戶使用，係極為方便容易
    且迅速之事，如有使用金融存款帳戶之正當用途，自以使用
    其本人或可信賴之親友申請之帳戶，最為便利安全，且若非
    具意圖以他人帳戶從事不法用途，並藉以逃避查緝，自無使
    用他人帳戶之理。是依一般人通常之知識、經驗，均應知任
    意提供自己帳戶予無信賴關係之他人使用，易致他人藉該帳
    戶取得不法犯罪所得，且欲以之隱匿帳戶內資金之實際取得
    人之身分；衡諸情理，當時被告係年滿28歲之成年人，對此
    自難諉為不知。而近年來詐欺取財之犯罪類型層出不窮，該
    等犯罪，多數均係利用他人帳戶作為詐欺所得財物之匯款帳
    戶，並經媒體廣為披載，被告縱使並不確知所提供之帳戶，
    係遭他人用以對被害人詐欺取財，亦無法確知取得帳戶之人
    係以何種方法於何時地為詐欺取財之具體內容，惟對於其所
    提供之上揭帳戶，將遭人作為詐欺取財犯行所得財物匯入及
    提領之工具使用，應有概括之認識，且可預見其發生，竟仍
    同意提供，顯對帳戶供他人取得不法犯罪所得之用，亦不違
    背其本意，且其無確信帳戶不至遭利用為犯罪之用，仍將帳
    戶提供他人，被告有基於幫助犯罪之不確定故意存在，應堪
    認定。
  (五)再按刑法上之幫助犯，係指以幫助之意思，對於正犯資以助
    力，而未參與實施犯罪之行為者而言。被告將上開中國信託
    銀行帳戶之金融卡（含密碼）交付不詳姓名年籍之成年人，
    該不詳姓名年籍之成年人及其所屬詐騙集團之不詳成年成員
    持以實行詐欺取財，被告交付上開中國信託銀行帳戶之金融
    卡（含密碼）之行為，要屬犯罪構成要件以外之行為，本院
    復查無被告對於渠等所為犯行之實施，有何犯意聯絡或行為
    分擔之事實，則被告應屬以幫助他人實行犯罪行為之意思，
    參與構成要件以外之行為，為幫助犯。
  (六)綜上所述，被告所辯屬事後卸責之詞，不足採信。本案事證
    明確，被告犯行堪以認定。
三、查前述不詳姓名年籍之詐欺集團成年成員意圖為自己不法所
    有，基於詐欺取財之犯意聯絡，以上開方式施行詐術騙取被
    害人甲○○、丙○○之金錢，渠等所為係共同犯刑法第339
    條第1 項之詐欺取財罪。而被告丁○○基於幫助之犯意，提
    供上開中國信託銀行帳戶之金融卡（含密碼），幫助詐欺集
    團成員詐欺，參與施用詐術之構成要件以外之行為，核其所
    為，係犯刑法第30條第1項、第339條第1 項詐欺取財罪之幫
    助犯。又前揭不詳人等所屬之詐欺集團成員就詐欺取財犯行
    ，固有犯意聯絡及行為分擔，為共同正犯，惟幫助犯係從犯
    ，從屬正犯而成立，刑法上既無「共同幫助」之情，當亦無
    「幫助共同」之可言（最高法院95年度台上字第6767號判決
    、司法院廳刑一字第1104號函亦同此見解）。被告以提供
    上開中國信託銀行帳戶之金融卡（含密碼）給詐欺集團使用
    ，使被害人甲○○、丙○○等人先後受該詐欺集團所騙，係
    以一個提供帳戶之金融卡（含密碼）之幫助行為，幫助詐欺
    集團為2 個詐欺取財犯行，為想像競合犯，應依刑法第55條
    規定處斷。再被告幫助他人犯詐欺罪，為幫助犯，應依刑法
    第30條第2 項之規定減輕其刑。爰審酌被告同意提供上開中
    國信託銀行帳戶之金融卡（含密碼）予他人詐欺取財使用，
    使犯罪難以查緝，無異助長不法，因其行為導致被害人甲○○遭詐騙5500元、被害人丙○○遭詐騙1050元，且未與被害
    人達成和解，並影響社會金融交易秩序，惟念其本身未實際
    參與本件詐欺取財之犯行，責難性較小等一切情狀，量處如
    主文所示之刑，並諭知易科罰金之折算標準，以示懲儆。
依刑事訴訟法第299條第1項前段，刑法第30條第1項、第2項、第
339條第1項、第55條、第41條第1項前段，刑法施行法第1條之1
，判決如主文。
本案經檢察官乙○○到庭執行職務。
中    華    民    國    99    年    11    月    16    日
                  刑事第九庭    審判長法  官  林靜芬
                                      法  官  柯志民
                                      法  官  楊文廣
以上正本證明與原本無異。
如不服本判決應於收受判決後10日內向本院提出上訴書狀，並應
敘述具體理由；其未敘述上訴理由者，應於上訴期間屆滿後20日
內向本院補提理由書（均須按他造當事人之人數附繕本）「切勿
逕送上級法院」。
                                      書記官  陳靖騰
中    華    民    國    99    年    11    月    16    日
附錄論罪科刑法條
刑法第339條第1項
意圖為自己或第三人不法之所有，以詐術使人將本人或第三人之
物交付者，處五年以下有期徒刑、拘役或科或併科一千元以下罰
金。

司法院資訊處製作；財團法人民間司法改革基金會備份。
